臺灣高等法院臺中分院刑事判決　　　　100年度上易字第845號
上　訴　人
即　被　告　施教聰
上列上訴人因違反家庭暴力防治法案件，不服臺灣彰化地方法院
100年度易字第546號中華民國100年5月31日第一審判決（起訴案
號：臺灣彰化地方法院檢察署100年度偵字第3458號），提起上
訴，本院判決如下：
    主    文
上訴駁回。
施教聰緩刑貳年，緩刑期內付保護管束，並不得對被害人劉瑞菊
實施身體上或精神上之不法侵害行為。
    犯罪事實
一、施教聰為劉瑞菊之夫，渠等為家庭暴力防治法第3 條第1 款
    所定之家庭成員。施教聰曾於民國99年 7月21日，經臺灣彰
    化地方法院以99年度家護字第 437號民事通常保護令裁定令
    其不得對劉瑞菊實施身體或精神上不法侵害之行為，該保護
    令之有效期間為 1年，並由彰化縣警察局溪湖分局員警於99
    年 7月31日予以執行，而施教聰於同日亦已收受該民事通常
    保護令並知悉上開內容。詎施教聰已知上述保護令之內容，
    仍於該保護令有效期間內之100年4月1日上午7時30分許，前
    往彰化縣埔鹽鄉○○路1巷一橫巷13之2號劉瑞菊住處（施教
    聰並未居住在該處），以「幹你娘」等三字經辱罵劉瑞菊，
    並表示上開住處係其所有，劉瑞菊不能居住，使劉瑞菊陷於
    可能無處安居之恐慌狀態，而以此方式對劉瑞菊為精神上不
    法侵害之行為，而違反法院所為之前開裁定。嗣經劉瑞菊報
    警處理而查悉上情。
二、案經彰化縣警察局溪湖分局報請臺灣彰化地方法院檢察署檢
    察官偵查起訴。
    理      由
壹、程序部分
一、按被告以外之人，於審判外之言詞或書面陳述，除法律有規
    定者外，不得作為證據。刑事訴訟法第159條第1項定有明文
    。被告以外之人（包括證人、鑑定人、告訴人、被害人及共
    同被告等）於審判外之言詞或書面陳述，即所謂傳聞證據。
    由於傳聞證據有悖法院直接審理及言詞審理之精神，妨礙當
    事人之反對詰問權，影響程序正義之實現，除法律有規定者
    （例如同法第159條第 2項、同法第159條之1至之5、同法第
    206 條等）外，原則上不具證據能力。查證人劉瑞菊於警詢
    所供與其等嗣後於偵查中結證所供及原審結證所供大致相符
    ，而被告施教聰於上訴本院後既質疑劉瑞菊於警詢所供之證
    據能力，則因僅以證人劉瑞菊於審判中之結證所供為證據方
    法已足，自無再以其之警詢所供資為證據方法之必要，是證
    人劉瑞菊於警詢所供無證據能力。
二、按刑事被告之詰問權，係指訴訟上被告有在審判庭盤詰證人
    之權利；偵查中檢察官訊問證人，旨在蒐集被告犯罪證據，
    以確認被告嫌疑之有無及內容，與審判中透過當事人之攻防
    ，經由詰問程序調查證人以認定事實之性質及目的有別。偵
    查中辯護人僅有在場權及陳述意見權，此觀之刑事訴訟法第
    245條第2項前段之規定甚明，檢察官訊問證人並無必須傳喚
    被告使其得以在場之規定，同法第248條第1項前段雖規定「
    如被告在場者，被告得親自詰問」，亦僅賦予該在場被告於
    檢察官訊問證人時得親自詰問證人之機會而已，被告如不在
    場，殊難期有親自詰問之可能。此項未經被告詰問之被告以
    外之人於偵查中向檢察官所為之陳述，依刑事訴訟法第 159
    條第1項、第159條之1第2項之規定，除顯有不可信之例外情
    況外，原則上為「法律規定得為證據」之傳聞例外，依其文
    義解釋及立法理由之說明，並無限縮於檢察官在偵查中訊問
    證人之程序，應已給予被告或其辯護人對該證人行使反對詰
    問權者，始有證據能力之可言。為保障被告之反對詰問權，
    並與現行法對傳聞例外所建構之證據容許範圍求其平衡，證
    人在偵查中雖未經被告之詰問，倘被告於審判中已經對該證
    人當庭及先前之陳述進行詰問，即已賦予被告對該證人詰問
    之機會，則該證人於偵查中之陳述即屬完足調查之證據，而
    得作為判斷之依據，此有最高法院97年度臺上字第405 號判
    決意旨可參。是依上開說明可知，在偵查中訊問證人，被告
    或其辯護人對該證人雖未行使反對詰問權，依刑事訴訟法第
    159 條之1第2項之規定，原則上屬於法律規定為有證據能力
    之傳聞證據，於例外顯有不可信之情況，始否定其得為證據
    ，亦即，得為證據之被告以外之人於偵查中向檢察官所為之
    陳述，因其陳述未經被告詰問，應認屬於未經合法調查之證
    據，但非為無證據能力（亦有最高法院96年度臺上字第4365
    號、96年度臺上字第3923號判決、97年臺上字第 356號判決
    意旨可參）。又詰問權既是當事人得處分之權能，自亦得由
    當事人處分捨棄之。經查，本案證人即被害人劉瑞菊於偵查
    中具結證述之內容，其未曾提及檢察官在偵查時有不法取供
    之情形，而被告施教聰亦未釋明有何顯不可信之情況，亦查
    無顯有不可信之情況，且證人劉瑞菊於原審審理時，業經原
    審依職權傳喚到庭訊問，並賦予被告對證人劉瑞菊之證述表
    示意見機會，證人劉瑞菊復於被告表示意見並提出問題後，
    再為補充證述（見原審卷第13頁），已保障被告之在場權及
    對質權；嗣被告上訴本院後，於準備程序期日亦表明不需再
    傳訊證人劉瑞菊（見本院卷第24頁），本院於審理期日亦就
    證人劉瑞菊於偵查中具結證述之內容依法為調查，則該證人
    劉瑞菊於偵查中之陳述即屬完足調查之證據，亦得作為判斷
    之依據。
三、又卷附非供述證據無傳聞法則之適用，與本案待證事實具有
    關連性，且無證據證明係公務員違法取得或製作之物，自得
    採為證據。
貳、實體部分
一、訊據上訴人即被告施教聰（下稱被告）固坦承有於上開時間
    ，前往劉瑞菊位於彰化縣埔鹽鄉○○路1巷一橫巷13之2號住
    處，惟矢口否認有任何違反保護令之犯行，辯稱：伊當日回
    到該住處只是為了使用放在廚房旁之洗衣機洗衣服，並未跟
    劉瑞菊說話，也沒有對其辱罵三字經云云。經查：
(一)證人即被害人劉瑞菊前曾向原審法院聲請核發通常保護令，
    並經原審法院於99年7月21日依家庭暴力防治法第14條第1項
    第1款規定，以99年度家護字第437號核發民事通常保護令，
    裁定命被告不得對被害人劉瑞菊實施身體上或精神上不法侵
    害之行為，且保護令有效期間為 1年等節，此有原審法院上
    開民事通常保護令裁定影本 1份在卷可憑。又該保護令，並
    經彰化縣警察局溪湖分局警員於99年 7月31日對被告執行，
    此亦有彰化縣警察局溪湖分局保護令執行記錄表影本 1份在
    卷足憑，復為被告所承認，是被告在99年 7月31日即已知悉
    上開保護令之裁定內容一情，堪以認定。
(二)又證人即被害人劉瑞菊於偵訊及原審審理時均一致具結證稱
    ：被告施教聰當日回到彰化縣埔鹽鄉○○路1巷一橫巷13之2
    號洗衣服，當時伊問被告為何將電話停話，被告就罵伊三字
    經，還說房子是他的名下，伊不能住在那裡等語甚明（見偵
    查卷第24頁、原審卷第12頁背面至13頁）；而被告施教聰於
    原審審理時亦自承：因那陣子無法支付房子貸款，而要求劉
    瑞菊支付一些，劉瑞菊說沒有辦法，因而向其說那可能要拍
    賣房子，又因為電話是伊的名義，因為沒錢，所以暫時要將
    電話停掉等語（見原審卷第13頁）。足認被告與被害人間確
    實是因為電話遭停話及住處將遭拍賣而產生爭執，被告經被
    害人劉瑞菊質問後，因心生不滿而於上開時、地，以「幹你
    娘」等三字經辱罵被害人，並表示上開住處係其所有，被害
    人不能居住，以此方式對被害人劉瑞菊為精神上不法侵害之
    行為。此外，復有彰化縣警察局溪湖分局處理家庭暴力與兒
    少保護案件調查紀錄表1份在卷可稽。足見被告上開所辯，
    無非卸責之詞，不足採信。
(三)綜上所述，本案事證明確，被告所為辯解不足採信，其有上
    開違反保護令裁定之犯行，堪以認定。
二、論罪科刑
(一)按家庭暴力防治法所稱之家庭暴力，係指家庭成員間實施身
    體或精神上不法侵害之行為，家庭暴力防治法第2條第1款定
    有明文。查被告施教聰係被害人劉瑞菊之配偶，渠等間具有
    家庭暴力防治法第3條第1款之家庭成員關係，而被告以言詞
    辱罵被害人劉瑞菊，並要求其不能在現址居住，係對被害人
    實施精神上不法侵害之行為，構成家庭暴力防治法所稱之家
    庭暴力行為，是核被告上開違反本院保護令裁定而對被害人
    實施精神上不法侵害行為，係犯家庭暴力防治法第61條第 1
    款之違反保護令罪。
(二)原審因認被告之罪證明確，適用家庭暴力防治法第61條第 1
    款，刑法第11條前段、第41條第 1項前段等規定，並審酌被
    告於法院裁定保護令後，猶不知戒慎，對被害人為精神上之
    不法侵害，影響被害人生活安寧、精神安穩非微，所為實不
    足取，暨考量被告犯罪手段、智識程度、犯罪所生危害等一
    切情狀，而量處拘役20日，並諭知以1千元折算1日之易科罰
    金折算標準等情，核無違誤，量刑亦已審酌被告犯罪之一切
    情狀，要屬妥適。被告上訴仍空言否認犯罪，其上訴為無理
    由，應予以駁回。
(三)末查，被告前未曾因故意犯罪受有期徒刑以上刑之宣告，有
    臺灣高等法院被告前案紀錄表附卷可稽，本案因一時失慮，
    致罹刑章，雖犯後否認犯罪，惟因所犯情節尚非重大，且於
    本院準備程序期日，經被害人當庭表示願給予被告自新機會
    ，有製有筆錄在卷可佐（見本院卷第23頁背面），本院審酌
    被告與被害人目前仍具夫妻關係，且育有子女，為促使其彼
    此之家庭關係能有改善之機會，本院認被告經此教訓，當知
    警惕戒慎而無再犯之虞，認其所受上開宣告之刑，以暫不執
    行為適當，爰依刑法第74條第1項第1款併予宣告緩刑 2年，
    期使被告日後能謹慎行事，並勵其自新。又犯家庭暴力罪或
    違反保護令罪而受緩刑之宣告者，依家庭暴力防治法第38條
    第 1項之規定，在緩刑期內應付保護管束，且為確實督促被
    告節制其行為，使被害人能免於再被侵害之恐懼，爰併為緩
    刑期內交付保護管束之諭知，及依同條第2項第1款規定命被
    告於緩刑期間內不得對被害人劉瑞菊實施身體上或精神上之
    不法侵害行為，用啟被告自新機會，並兼顧被害人之權益。
據上論斷，應依刑事訴訟法第 368條，刑法第74條第1項第1款，
家庭暴力防治法第38條第1項、第2項第1款，判決如主文。
本案經檢察官謝岳錦到庭執行職務。
中    華    民    國   100    年    8     月    3     日
            刑事第五庭  審判長法  官  趙  春  碧
                              法  官  林  宜  民
                              法  官  賴  恭  利
上列正本證明與原本無異。
不得上訴。
                              書記官  林  育  萱
中    華    民    國   100    年    8     月    3     日